臺灣高等法院臺南分院民事判決
110年度保險上字第2號
上  訴  人  吳愷騏  
兼法定代理  
人          薛乃菱  
共      同
訴訟代理人  李孟仁律師
被 上訴 人  新光人壽保險股份有限公司
法定代理人  許澎    
訴訟代理人  楊少齊  
            張瑛婷  
上列當事人間請求給付保險金事件，上訴人對於中華民國109年1
0月16日臺灣臺南地方法院109年度保險字第1號第一審判決提起
上訴，本院於110年5月12日言詞辯論終結，判決如下：
    主  文
上訴駁回。
第二審訴訟費用由上訴人負擔。
    事實及理由
一、本件上訴人主張：上訴人薛乃菱前以自己為要保人，並以其
    配偶吳勝正為被保險人，於民國104年4月16日向被上訴人投
    保保單號碼0000000000號之新光人壽長扶久久A型殘廢照護
    終身保險契約及其附約（下稱系爭保險契約）。嗣吳勝正於
    108年3月3日、3月19日因B型肝炎、肝硬化併肝衰竭、肝癌
    末期送至國立成功大學醫學院附設醫院（下稱成大醫院）住
    院治療，並經醫師診斷為胸腹部臟器機能遺存極度障害，日
    常生活功能喪失，需他人24小時看護照顧，終身不能從事任
    何工作，實已達殘廢（失能）程度，乃於108年3月7日向被
    上訴人請求給付殘廢保險金及殘廢生活扶助保險金，竟遭被
    上訴人拒絕給付。吳勝正嗣於108年3月27日死亡，上訴人係
    吳勝正全體繼承人，自得依約向被上訴人請求給付殘廢保險
    金新臺幣（下同）40萬元及殘廢生活扶助保險金3,102,482
    元，共計3,502,482元等情，爰依系爭保險契約第10條第1項
    及第11條第1項約定、保險法第34條規定及繼承之法律關係
    ，求為命被上訴人給付3,502,482元本息（原審為上訴人敗
    訴之判決，上訴人聲明不服，提起上訴）。並上訴聲明：㈠
    原判決廢棄。㈡被上訴人應給付上訴人3,502,482元，及自10
    8年3月8日起至清償日止，按年息百分之10計算之利息。㈢上
    訴人願供擔保，請准宣告假執行。
二、被上訴人則以：系爭保險契約第10條第1項、第11條第1項約
    定有關「殘廢保險金」及「殘廢生活扶助保險金」之設計，
    其用意是在事故發生，被保險人經治療後症狀固定，再行治
    療仍不能期待治療效果，進而永久影響其日常生活而予以補
    償之機制，著眼於被保險人發生器官或肢體功能喪失之殘廢
    ，且經過一定時間觀察後確認仍無法恢復功能時，被保險人
    將普遍有長期收入減損或支出增加等經濟上不利益之影響為
    出發點，依此設計提供殘廢保險金及保證給付15年之生活扶
    助金，俾有效協助被保險人因應相關開支而不虞匱乏之補償
    機制。惟據吳勝正之病歷資料，吳勝正之體況係屬癌症轉移
    之病程演進過程及現象，縱瀕死症狀期間達「胸腹部臟器機
    能遺存極度障害，終身不能從事任何工作，經常需要醫療護
    理或專人周密照護者」之狀態，但仍屬嚴重疾病進展至死亡
    前之暫時性生理狀態，實非屬殘廢症狀固定狀態而立即可判
    定之體況，故不符系爭保險契約約定之殘廢保險金及殘廢生
    活扶助保險金給付要件等語，資為抗辯。並答辯聲明：㈠上
    訴駁回。㈡如受不利判決，願供擔保請准宣告免為假執行。
三、兩造不爭執事項：
  ㈠上訴人薛乃菱以自己為要保人，並以其配偶吳勝正為被保險
    人，於104年4月16日向被上訴人投保系爭保險契約，其保險
    條款及附約：
  ⒈第2條【名詞定義】第1款、第8款約定：「一、本契約所稱『
    疾病』係指被保險人自本契約生效日（或復效日）起所發生
    之疾病。」、「本契約所稱『保證給付期間』係指被保險人於
    本契約有效期間內，初次符合第一級至第六級殘廢程度之一
    者，自診斷確定日起一百八十個月之期間；被保險人若有原
    殘廢程度加重殘廢等級或再次符合第一級至第六級殘廢程度
    之一者，其『保證給付期間』不因此延長且不重新計算。」
  ⒉第10條【殘廢保險金的給付】第1項約定：「被保險人於本契
    約有效期間內，經醫院醫師診斷確定符合因第二條約定之疾
    病或傷害致成附表所列第一級至第十一級殘廢程度之一時，
    本公司按診斷確定日當時之保險金額的二十倍乘以附表所列
    給付比例給付『殘廢保險金』」。
  ⒊第11條【殘廢生活扶助保險金的給付】約定：「（第1項）被
    保險人於本契約有效期間內，經醫院醫師診斷確定符合因第
    二條約定之疾病或傷害致成附表所列第一級至第六級殘廢程
    度之一時，本公司按診斷確定日當時之保險金額的一倍乘以
    附表所列給付比例給付『殘廢生活扶助保險金』，並於『保證
    給付期間』內均按月給付『殘廢生活扶助保險金』。（第2項）
    前項情形，被保險人得向本公司申請將『保證給付期間』內尚
    未領取之『殘廢生活扶助保險金』，依年利率2.25%貼現計算
    一次給付。（第3項）前二項情形，於『保證給付期間』屆滿
    後，被保險人於本契約終止前各診斷確定日之週年日仍生存
    者，本公司按各該週年日當時之保險金額的一倍乘以附表所
    列給付比例給付『殘廢生活扶助保險金』。並於該週年日起一
    年內之每月相當日（不論被保險人生存與否），亦均按月依
    當時之保險金額的一倍乘以附表所列給付比例給付『殘廢生
    活扶助保險金』…。」
  ⒋附表第6-1-1項次：「胸腹部臟器機能遺存極度障害，終身不
    能從事任何工作，經常需醫療護理或專人周密照護者。」，
    殘廢等級第1等級，給付比例：100%。
  ⒌附表第6-1-2項次：「胸腹部臟器機能遺存高度障害，終身不
    能從事任何工作，且日常生活需人扶助。」，殘廢等級第2
    等級，給付比例：90%。
  ⒍附表註6-3：「胸腹部臟器障害等級之審定：胸腹部臟器機能
    遺存障害，須將症狀綜合衡量，永久影響其日常生活活動之
    狀況及需他人扶助之情形，比照神經障害等級審定基本原則
    、綜合審定其等級。」
  ㈡成大醫院中文診斷證明書記載如下：
  ⒈108年3月5日診斷證明書記載：吳勝正因B型肝炎、肝硬化併
    肝衰竭、肝癌末期，於108年3月3日22時33分至108年3月4日
    13時15分至成大醫院急診就醫，於108年3月4日轉住院，現
    仍住院治療中，預期其生命存活期短，因病情所需，需有專
    人24小時照護。
  ⒉108年3月26日診斷證明書記載：吳勝正因肝癌合併多處轉移
    ，於108年3月19日至成大醫院住院，目前住院治療中，目前
    疾病末期，大部時間臥床，日常生活功能喪失，需他人24小
    時看護照顧，終生無法工作。
  ⒊108年5月14日診斷證明書記載：吳勝正因肝癌，胸腹部臟器
    機能遺存極度障害，終身不能從事任何工作，經常需要醫療
    護理或專人周密照顧。
  ㈢吳勝正於108年3月7日向被上訴人提出本件理賠申請，經被上
    訴人服務人員於同日收受該理賠申請書。
  ㈣吳勝正於108年3月27日因肝癌而死亡，上訴人為其全體繼承
    人。
  ㈤被上訴人於108年8月2日依系爭保險契約第15條第1項約定，
    給付身故保險金126,182元予上訴人薛乃菱。
  ㈥國立臺灣大學醫學院附設醫院（下稱臺大醫院）109年7月23
    日校附醫秘字第1090904667號函附回復意見表記載：依吳勝
    正於108年2月11日至同年月13日在臺南新樓醫院、同年3月4
    日至同年月8日及同年月19日至同年月27日在成大醫院住院
    之病歷、護理紀錄，吳勝正住院當時經常下床走動，每日到
    房間走動2次以上，每次2小時以上，移動力沒有限制，有足
    夠肌肉強度移動身體，可在床上或椅子上維持良好姿勢，就
    醫理判斷，吳勝正應可單獨完成飲食、大小便始末、穿脫衣
    服、起居、步行、入浴。因吳勝正罹患末期肝癌，無法接受
    積極抗癌治療，採取緩和性治療及安寧療護，其死亡為病程
    演進之必然結果。其身體狀況變化，是末期肝癌病程進展的
    動態變化，是因為肝癌造成生理嚴重損傷進展至死亡前的生
    理狀態之改變，與一般人肝癌末期的病程相同等語。
  ㈦若認吳勝正之上述疾病身體狀況，符合系爭保險契約第10條
    【殘廢保險金的給付】、第11條【殘廢生活扶助保險金的給
    付】之要件，上訴人得請求被上訴人給付附表第6-1-1項次
    殘廢程度之殘廢保險金為40萬元，殘廢生活扶助保險金為30
    6萬3,873元，或附表第6-1-2項次殘廢程度之殘廢保險金為3
    6萬元，殘廢生活扶助保險金為275萬7,486元。
四、兩造爭執事項：
　㈠吳勝正之上述疾病身體狀況，是否符合系爭保險契約第10條
    【殘廢保險金的給付】、第11條【殘廢生活扶助保險金的給
    付】之要件？亦即其因上述疾病身體狀況，致成系爭保險契
    約附表第6-1-1或6-1-2項次所示殘廢程度，或致成死亡結果
    ？
  ㈡上訴人依系爭保險契約第10條第1項及第11條第1項約定、保
    險法第34條規定及繼承之法律關係，請求被上訴人給付3,50
    2,482元，及自108年3月8日起至清償日止，按年息百分之10
    計算之利息，是否有理由？
五、本院之判斷：
  ㈠上訴人主張依系爭保險契約條文文義以觀，並無任何致成系
    爭保險契約附表所示殘廢程度，係指被保險人應經治療後身
    體及疾病狀況穩定等相關文字。又系爭保險契約第10條、第
    11條關於「殘廢保險金」、「殘廢生活扶助保險金」之給付
    條件，係指「經醫院醫師診斷確定符合因第2條約定之疾病…
    致成附表所示殘廢程度時，保險公司應依診斷確定日起給付
    」，並無將「嚴重疾病進展至身故前之已達殘廢程度」之狀
    態排除，即依系爭保險契約内容，只要經醫院醫師診斷確定
    符合因第2條約定之疾病致成附表所示殘廢程度時，被上訴
    人即依約給付保險金等情；然經被上訴人抗辯：系爭保險契
    約第10條第1項、第11條第1項約定有關「殘廢保險金」及「
    殘廢生活扶助保險金」之設計，其用意是在事故發生，被保
    險人經治療後症狀固定，再行治療仍不能期待治療效果，進
    而永久影響其日常生活而予以補償之機制，著眼於被保險人
    發生器官或肢體功能喪失之殘廢，且經過一定時間觀察後確
    認仍無法恢復功能時，被保險人將普遍有長期收入減損或支
    出增加等經濟上不利益之影響為出發點，依此設計提供殘廢
    保險金及保證給付15年之生活扶助金，俾有效協助被保險人
    因應相關開支而不虞匱乏之補償機制，並不包括嚴重疾病進
    展至死亡前之暫時性生理狀態之情形等語。經查：
  ⒈按解釋當事人簽立契約之真意，應以當時所根基之事實、經
    濟目的及其他一切證據資料為其判斷之標準；亦即應探求當
    事人立約之真意，而於文義及論理上詳為探求當時之真意如
    何，並斟酌訂立契約當時及過去之事實，其經濟目的及交易
    上之習慣，而本於經驗法則，基於誠實信用原則而為判斷。
    衡諸保險法規範之保險制度，係屬商業保險之性質，其係藉
    由眾多要保人繳納一定保險費之團體力量，分散及消化其成
    員因某種特定危險發生可能遭受之損失，而在對價衡平原則
    下，經保險主管機關核定其費率、保險條款作為保險契約內
    容銷售與被保險人。是於保險契約之解釋，應本諸保險之本
    質及機能為探求，並注意誠信、公平原則之適用，倘有疑義
    時，始為有利於被保險人之解釋（最高法院102年度台上字
    第2211號判決意旨參照）。申言之，保險契約約款之解釋，
    應依保險制度之本質及目的，考量對價衡平原則及一般要保
    人或被保險人之合理期待，作全盤之觀察，始能確保保險制
    度共醵資金，公平負擔，分散風險，保障經濟生活安定，防
    止道德危險之功能。
　⒉揆諸系爭保險契約第3條約定之保險範圍，為被保險人於該契
    約有效期間內，發生身故、致成附表所列殘廢程度之一或保
    險年齡達110歲之保單週年日仍生存之情形者，由被上訴人
    依照該契約約定給付該項保險金、豁免保險費或退還所繳保
    險費加計利息。據此可知，系爭保險契約約定之保險事故，
    除被保險人保險年齡達110歲之保單週年日仍生存之情形外
    ，係以被保險人因疾病或意外傷害事故，致生死亡之結果或
    致成附表所列殘廢程度之結果時，被上訴人應分別情形，按
    系爭保險契約第16條給付身故保險金或喪葬費用保險金，或
    依該契約第10條、第11條給付殘廢保險金、殘廢生活扶助保
    險金（見原審卷一第29至32頁）。準此以論，系爭保險契約
    約定之保險範圍（危險），應係以疾病或意外傷害事故導致
    時間上密切關聯之確定結果為其保險事故之發生，而非以變
    動中、不確定之因果歷程為其保險事故之發生。
　⒊其次，稽之系爭保險契約係以長期扶助殘廢照護為其經濟目
    的，依系爭保險契約附表「殘廢程度與保險金給付表」第6-
    1-1項次、第6-1-2項次、註6-3之約定，對照系爭保險契約
    第2條第8款保證給付期間為自診斷確定日起180個月（15年
    ）期間、第11條按月給付殘廢生活扶助金之約定（見兩造不
    爭執事項㈠⒈、⒊至⒍），足徵系爭保險契約係考量被保險人於
    前述失能期間，因將處於長期收入減損或支出增加之經濟上
    不利益，為避免偶發事故所造成之經濟上不安定，乃為系爭
    保險契約內容之設計，以期發揮分散風險及保障經濟生活安
    全之功能。如將被保險人死亡前瀕臨失能之暫時性生理狀態
    ，亦視為符合系爭保險契約所約定致成附表所列殘廢程度之
    保險範圍，無異使投保系爭保險契約之被保險人或受益人可
    同時領得身故保險金、殘廢保險金及殘廢生活扶助保險金，
    顯然違反對價衡平原則而有失公平。因此，系爭保險契約附
    表殘廢程度與保險金給付表關於機能永久喪失及顯著障害之
    判定，應以被保險人之意外傷害或疾病經治療後，症狀固定
    ，再行治療仍不能期待治療效果之診斷確定結果為其判斷標
    準，乃本諸系爭保險契約之本質及機能，基於誠信及公平原
    則之當然解釋。
　⒋衡酌保險法之保險制度與保險事故之危險間，應謹守對價衡
    平原則，因保險人係依保險契約限定之危險，據此計算合理
    之保險費以為對價，承擔保險事故發生之賠償責任，而提供
    各要保人於保險契約約定之保障範圍內消化危險之保障，故
    不應將不屬於保險契約合理危險估計之保險事故遽予列入保
    險契約承保範圍，否則將不當侵蝕保險財務健全之基石，而
    使保險人不得不以調漲保費之方式轉嫁風險成本予全體要保
    人承受。綜合上述，系爭保險契約約定之保險範圍，係以疾
    病或意外傷害事故導致時間上密切關聯之確定結果，並非以
    變動中、不確定之因果歷程，為保險事故是否發生之判準。
    則被上訴人抗辯系爭保險契約所指致成附表所列殘廢程度，
    係指症狀固定，永久影響被保險人日常生活活動狀態之殘廢
    情形等語，核與系爭保險契約之文義、經濟目的及保險機能
    相合，且與對價衡平原則、誠信原則、公平原則及一般要保
    人或被保險人之合理期待無違，要屬可採。
　㈡上訴人雖主張系爭保險契約被保險人吳勝正已經成大醫院醫
    師診斷確定「因肝癌胸腹部臟器機能遺存極度障害，終身不
    能從事任何工作，經常需要醫療護理或專人周密照顧」、「
    胸腹部臟器機能遺存高度障害，終身不能從事任何工作，且
    日常生活需人扶助」之狀況，符合系爭保險契約附表第6-1-
    1或6-1-2項次，故被上訴人應依約給付上訴人殘廢保險金、
    殘廢生活扶助保險金等情；惟經被上訴人抗辯：被保險人吳
    勝正之病程，係於死亡前出現瀕死而之後旋即死亡之症狀惡
    化，並非照護險所欲保障之「經過一定時間觀察或治療後仍
    無法恢復原有徤康狀態之殘廢狀況」，而此器官惡化進展至
    身故前之過渡狀態，非獨立之殘廢保險事故，亦非屬症狀固
    定之情形，故無從認定符合系爭保險契約條款附表所示之各
    級殘廢程度等語。經查：
  ⒈上訴人雖提出成大醫院在被保險人吳勝正於108年3月27日因
    肝癌死亡後，於108年5月14日出具之診斷證明書（見兩造不
    爭執事項㈡⒊、㈣），主張吳勝正經醫師診斷確定「因肝癌，
    胸腹部臟器機能遺存極度障害，終身不能從事任何工作，經
    常需要醫療護理或專人周密照顧」，符合系爭保險契約附表
    第6-1-1項次所示殘廢程度；或另據成大醫院109年5月4日成
    附醫外字第1090008363號函復略以：吳勝正依病歷與就診狀
    況判定為系爭保險契約附表第6-1-2項次所示「胸腹部臟器
    機能遺存高度障害，終身不能從事任何工作，且日常生活需
    人扶助」等語（見原審卷一第123至125頁），主張吳勝正符
    合系爭保險契約附表第6-1-2項次所示殘廢程度。然查，吳
    勝正上開情形是否符合系爭保險契約第10條第1項、第11條
    第1項約定條款「經醫院醫師診斷確定符合因第二條約定之
    疾病或傷害致成附表所列第一級至第十一級殘廢程度之一」
    中有關「致成殘廢」之要件，涉及吳勝正之上開病況，係致
    成殘廢結果或致成死亡結果之契約解釋問題，而此應本諸保
    險之本質及機能為探求，並基於誠信、公平原則為解釋及適
    用，要難僅以吳勝正之一時身體狀況為判斷基準。
　⒉本件根據上訴人所提出成大醫院分別於108年3月5日、108年3
    月26日、108年5月14日所出具之診斷證明書（見兩造不爭執
    事項㈡），可知吳勝正當時係因肝癌末期而至成大醫院接受
    治療。依其當時病況，及參酌臺大醫院109年7月23日校附醫
    秘字第1090904667號函附回復意見表記載：依吳勝正於108
    年2月11日至同年月13日在臺南新樓醫院、同年3月4日至同
    年月8日及同年月19日至同年月27日在成大醫院住院之病歷
    、護理紀錄，吳勝正住院當時經常下床走動，每日到房間走
    動2次以上，每次2小時以上，移動力沒有限制，有足夠肌肉
    強度移動身體，可在床上或椅子上維持良好姿勢，就醫理判
    斷，吳勝正應可單獨完成飲食、大小便始末、穿脫衣服、起
    居、步行、入浴；因吳勝正罹患末期肝癌，無法接受積極抗
    癌治療，採取緩和性治療及安寧療護，其死亡為病程演進之
    必然結果。其身體狀況變化，是末期肝癌病程進展的動態變
    化，是因為肝癌造成生理嚴重損傷進展至死亡前的生理狀態
    之改變，與一般人肝癌末期的病程相同等語（見兩造不爭執
    事項㈥），足認依當時吳勝正罹患末期肝癌之病程演進，與
    其疾病原因有時間上密切關聯之確定結果為死亡之結果，而
    成大醫院醫師診斷認定「因肝癌胸腹部臟器機能遺存極度障
    害，終身不能從事任何工作，經常需要醫療護理或專人周密
    照顧」或「胸腹部臟器機能遺存高度障害，終身不能從事任
    何工作，且日常生活需人扶助」之狀況，僅係嚴重疾病進展
    至身故前之暫時性生理狀態，縱其病程進展中有短暫「因肝
    癌胸腹部臟器機能遺存極度障害，終身不能從事任何工作，
    經常需要醫療護理或專人周密照顧」或「胸腹部臟器機能遺
    存高度障害，終身不能從事任何工作，且日常生活需人扶助
    」之情形，然其僅係一般末期肝癌病程進展之動態變化，其
    因果歷程尚仍處於未確定之浮動狀態中，自難以該暫時性生
    理狀態而認定其已符合系爭保險契約第10條、第11條所約定
    致成殘廢之失能確定結果。從而，上訴人依此主張吳勝正已
    符合附表第6-1-1或6-1-2項次所示之殘廢程度，難謂可採。
　⒊是故，綜合吳勝正之末期肝癌病程演進為整體觀察判斷，成
    大醫院醫師之前開診斷，僅係吳勝正當時由末期肝癌演變成
    死亡結果中之短暫生理狀態，並非因果歷程中之確定失能結
    果。則吳勝正因肝癌疾病，係「致成死亡」之結果，而非「
    致成殘廢」之結果，要可認定。
  ㈢準此而言，被保險人吳勝正之上述疾病身體狀況，並不符合
    系爭保險契約第10條第1項、第11條第1項得請求給付「殘廢
    保險金」、「殘廢生活扶助保險金」之要件，則上訴人據以
    主張被上訴人應給付殘廢保險金40萬元、殘廢生活扶助保險
    金3,102,482元，合計3,502,482元，為不足採。
六、綜上所述，上訴人依系爭保險契約第10條第1項及第11條第1
    項約定、保險法第34條規定及繼承之法律關係，請求被上訴
    人應給付上訴人3,502,482元，及自108年3月8日起至清償日
    止，按年息百分之10計算之利息，為無理由，不應准許。從
    而原審所為上訴人敗訴之判決，並駁回其假執行之聲請，核
    無不合。上訴論旨指摘原判決不當，求予廢棄改判，為無理
    由，應駁回其上訴。
七、本件事證已臻明確，兩造其餘之攻擊或防禦方法及所用之證
    據，經本院斟酌後，認為均不足以影響本判決之結果，爰不
    逐一論列，附此敘明。
八、據上論結，本件上訴為無理由，依民事訴訟法第449條第1項
    、第78條、第85條第1項前段，判決如主文。　　　
中　　華　　民　　國　　110 　年　　5 　　月　　26　　日
                  民事第六庭    審判長法  官  吳上康
                     
                                      法  官  王浦傑

                                      法  官  張季芬
上為正本係照原本作成。
上訴人如不服本判決，應於收受送達後20日內向本院提出上訴書
狀，其未表明上訴理由者，應於提出上訴後20日內向本院補提出
理由書狀（均須按他造當事人之人數附繕本）上訴時應提出委任
律師或具有律師資格之人之委任狀；委任有律師資格者，另應附
具律師資格證書及釋明委任人與受任人有民事訴訟法第466條之1
第1項但書或第2項（詳附註）所定關係之釋明文書影本。如委任
律師提起上訴者，應一併繳納上訴審裁判費。
被上訴人不得上訴。
中　　華　　民　　國　　110 　年　　5 　　月　　26　　日

                                      書記官  郭馥萱
【附註】
民事訴訟法第466條之1：
⑴對於第二審判決上訴，上訴人應委任律師為訴訟代理人。但上
  訴人或其法定代理人具有律師資格者，不在此限。
⑵上訴人之配偶、三親等內之血親、二親等內之姻親，或上訴人
  為法人、中央或地方機關時，其所屬專任人員具有律師資格並
  經法院認為適當者，亦得為第三審訴訟代理人。
民事訴訟法第466條之2第1項：
上訴人無資力委任訴訟代理人者，得依訴訟救助之規定，聲請第
三審法院為之選任律師為其訴訟代理人。